ACORDAO-COMPLETO-2531597

ACÓRDÃO 2912/2022 ATA 18/2022 - SEGUNDA CÂMARA

VISTOS, relatados e discutidos estes autos de aposentadoria deferida pela Universidade Federal da Bahia em favor de Cacilda do Nascimento Gama;
ACORDAM os Ministros do Tribunal de Contas da União, reunidos em Sessão da 2ª Câmara, nos termos do art. 71, III e IX, da Constituição de 1988, dos arts. 1º, V, 39, II, e 45 da Lei n.º 8.443, de 1992, e dos arts. 260, § 1º, e 262, § 2º, do RITCU, ante as razões expostas pelo Relator, em:
9.1. assinalar a ilegalidade do ato inicial de aposentadoria em favor de Cacilda do Nascimento Gama (à Peça 3 sob o n.º 39713/2019) , negando-lhe o respectivo registro, diante da indevida percepção da parcela como "DECISAO JUDICIAL N TRAN JUG AP" ante a inadequada ausência do necessário substrato material em face da ausência da necessária absorção da aludida parcela pelas subsequentes modificações legais nas estruturas remuneratórias;
9.2. dispensar o ressarcimento das quantias percebidas indevidamente, mas de boa-fé, em consonância com a Súmula n.º 106 do TCU;
9.3. determinar que, no prazo de 15 (quinze) dias contados da ciência desta deliberação, a Universidade Federal da Bahia adote as seguintes medidas:
9.3.1. acompanhe os desdobramentos do Mandado de Segurança 43188-86.2011.4.01.3300 em tramitação perante a Justiça Federal da 1ª Região e, a partir da superveniente decisão judicial final desfavorável à ora interessada, adote as providências cabíveis para, dentro do prazo de 30 (trinta) dias contados dessa superveniente decisão judicial final, fazer cessar os pagamentos da correspondente parcela indevida no ato ora anotado como ilegal pelo item 9.1 deste Acórdão, sob pena de responsabilidade solidária da autoridade administrativa omissa, nos termos do art. 71, IX, da Constituição de 1988 e do art. 262, caput, do RITCU;
9.3.2. dê ciência desta deliberação à interessada apontada no item 9.1 deste Acórdão, alertando-a de que o efeito suspensivo proveniente da eventual interposição do subsequente recurso junto ao TCU não a eximirá da devolução dos valores percebidos indevidamente após a notificação, diante do não provimento do recurso, devendo encaminhar o comprovante da correspondente notificação ao TCU no prazo de 30 (trinta) dias;
9.4. enviar a cópia do presente Acórdão, com o Relatório e a Proposta de Deliberação, à Universidade Federal da Bahia, para ciência e efetivo cumprimento do item 9.3 deste Acórdão; e
9.5. arquivar o presente processo, sem prejuízo de promover o monitoramento da determinação proferida pelo item 9.3 deste Acórdão, representando ao TCU, se necessário.

Aposentadoria deferida pela Universidade Federal da Bahia em favor de Cacilda do Nascimento Gama.

Segunda Câmara

Universidade Federal da Bahia.

3. Interessada: Cacilda do Nascimento Gama (CPF XXX.641.685-XX).

13.1. Ministros presentes: Bruno Dantas (Presidente), Augusto Nardes e Antonio Anastasia.
13.2. Ministro-Substituto convocado: Marcos Bemquerer Costa.
13.3. Ministro-Substituto presente: André Luís de Carvalho (Relator).

ANDRÉ DE CARVALHO

Trata-se de aposentadoria deferida pela Universidade Federal da Bahia em favor de Cacilda do Nascimento Gama.
2.	Após a análise final do feito, a Auditora Federal Tânia Mara Leite da Silva lançou o seu parecer conclusivo à Peça 5, com a anuência, por delegação de competência, do diretor da Sefip (Peça 6) , nos seguintes termos:
	" (...) EXAME TÉCNICO
	Procedimentos aplicados
	3.	Os procedimentos para exame, apreciação e registro de atos de pessoal encontram-se estabelecidos na Instrução Normativa TCU 78/2018 e na Resolução TCU 206/2007. Essas normas dispõem que os atos de pessoal disponibilizados por meio do e-Pessoal devem ser submetidos previamente a críticas automatizadas, com base em parâmetros predefinidos.
	4.	As críticas das informações cadastradas na etapa de coleta do ato foram elaboradas e validadas levando-se em conta as peculiaridades de cada ato. Os itens verificados nessa etapa são inerentes a dados cadastrais, fundamentos legais, mapa de tempo, ficha financeira, assim como eventuais ocorrências de acumulação. Trata-se de verificações abrangentes, minuciosas e precisas e sem a necessidade de ação humana e, portanto, menos suscetível a falhas. As críticas aplicadas estão discriminadas no sistema, no Menu e-Pessoal, opção 'Crítica', que podem ser acessadas mediante concessão de perfil específico a servidores do TCU responsáveis pela análise.
	5.	Além das críticas automatizadas, há verificação humana adicional no caso de haver alertas do sistema ou informações não formatadas, como esclarecimentos do gestor ou do controle interno. 
	6.	As críticas também consideram os registros do Sistema Integrado de Administração de Recursos Humanos (Siape) . O Siape disponibiliza informações atualizadas sobre as parcelas que integram os proventos, diferentemente, portanto, do e-Pessoal, que informa as parcelas no momento do registro do ato. 
	7.	Essa confrontação com o Siape fornece uma visão atual e verdadeira da situação, o que permite descaracterizar irregularidades e inconsistências que, embora constantes do e-Pessoal, já foram corrigidas.
	8.	As verificações detectadas no ato encontram-se discriminadas na aba de pendências do ato no sistema e-Pessoal, bem como no espelho do ato contemplado por esta instrução.
	Exame das Constatações
	9.	Ato: 39713/2019 - Inicial - Interessado: CACILDA DO NASCIMENTO GAMA - CPF: XXX.641.685-XX
	9.1.	Parecer do Controle Interno: considerar o ato Legal.
	9.2.	Constatação e análise: 
	9.2.1.	Houve o registro de pelo menos uma rubrica com 'Denominação para análise pelo TCU = Decisão judicial (10289 - DECISAO JUDICIAL N TRAN JUG AP (Decisão judicial - Outros) - R$ 59,77) .
	a.	Justificativa do Gestor de Pessoal: Não há. Verificação efetuada no âmbito do TCU.
	b.	Análise do Controle Interno: Não há. Verificação efetuada no âmbito do TCU.
	c.	Análise da Equipe Técnica: Ilegal
	Trata-se de parcela relativa a VPNI prevista no art. 5º do Decreto 95.689/1988 e sua manutenção somente se justifica até o momento em que ela seja oportunamente absorvida por ocasião de novas alterações legais que impliquem aumento de remuneração, momento em que o decesso anteriormente verificado não mais se configura. Após o provimento judicial original, a remuneração da interessada foi reajustada em montante superior ao valor da parcela relativa ao art. 5º do Decreto 95.689/1988, não havendo motivos para a manutenção da referida vantagem pessoal nos seus proventos.
	9.3.	O quadro resumo de ocorrências e, quando for o caso, o detalhamento da norma legal e da jurisprudência para a inconsistência acima elencada encontra-se no anexo II dessa instrução. 
	9.4.	Encaminhamento do ato: 
	9.4.1.	Considerar ILEGAL e recusar registro do ato de Aposentadoria de CACILDA DO NASCIMENTO GAMA do quadro de pessoal do órgão/entidade Universidade Federal da Bahia, com base nos arts. 71, inciso III, da Constituição Federal, 1º, inciso V, e 39, inciso II, da Lei 8.443/1992 e 260, § 1º, do Regimento Interno. 
	9.4.2.	Com fulcro no art. 262, caput, do Regimento Interno deste Tribunal, determinar ao órgão/entidade Universidade Federal da Bahia que: 
	a.	emita novo ato, livre da irregularidade ora apontada, em substituição ao ato de Aposentadoria de CACILDA DO NASCIMENTO GAMA, submetendo-o à nova apreciação por este Tribunal, na forma do artigo 260, caput, também do Regimento.
	b.	dispense a devolução dos valores indevidamente recebidos de boa-fé até a data da ciência do órgão/entidade Universidade Federal da Bahia, do acórdão que vier a ser proferido, com base no Enunciado 106 da Súmula da Jurisprudência do TCU.
	c.	dê ciência, no prazo de quinze dias, contados da notificação, do inteiro teor desta deliberação à interessada, alertando-a de que o efeito suspensivo proveniente da interposição de eventuais recursos junto ao TCU não o exime da devolução dos valores percebidos indevidamente, caso o recurso não seja provido.
	d.	informe o teor do acórdão que vier a ser prolatado, encaminhando ao TCU, no prazo de trinta dias, comprovante da data de ciência pela interessada, nos termos do art. 4º, § 3º, da Resolução TCU 170/2004.
	e.	faça cessar todo e qualquer pagamento relativo ao ato impugnado de CACILDA DO NASCIMENTO GAMA, no prazo máximo de quinze dias, contados da ciência da decisão deste Tribunal, sob pena de ressarcimento das quantias pagas após essa data pelo responsável.
	CONCLUSÃO
	10.	A abrangência e a profundidade das verificações levadas a efeito fundamentam convicção de que o ato 39713/2019 pode ser apreciado pela ilegalidade, em razão das irregularidades apontadas no item Exame das Constatações desta instrução, que representam afronta à legislação e à jurisprudência de referência
	PROPOSTA DE ENCAMINHAMENTO
	11.	Ante o exposto, com fundamento no art. 71, inciso III, da Constituição Federal, no art. 1º, inciso V, e art. 39, incisos I e II, da Lei 8.443/1992, no art. 260 do Regimento Interno do Tribunal de Contas da União, propõe-se: 
	11.1.	Considerar ILEGAL e recusar registro do ato de concessão inicial de Aposentadoria de CACILDA DO NASCIMENTO GAMA do quadro de pessoal do órgão/entidade Universidade Federal da Bahia, com base nos arts. 71, inciso III, da Constituição Federal, 1º, inciso V, e 39, inciso II, da Lei 8.443/1992 e 260, § 1º, do Regimento Interno.
	11.2.	Com fulcro no art. 262, caput, do Regimento Interno deste Tribunal, determinar ao órgão/entidade Universidade Federal da Bahia que: 
	11.2.1.	faça cessar todo e qualquer pagamento relativo ao ato impugnado de CACILDA DO NASCIMENTO GAMA, no prazo máximo de quinze dias, contados da ciência da decisão deste Tribunal, sob pena de ressarcimento das quantias pagas após essa data pelo responsável.
	11.2.2.	dê ciência, no prazo de quinze dias, contados da notificação, do inteiro teor desta deliberação à interessada, alertando-a de que o efeito suspensivo proveniente da interposição de eventuais recursos junto ao TCU não a exime da devolução dos valores percebidos indevidamente, caso o recurso não seja provido.
	11.2.3.	informe o teor do acórdão que vier a ser prolatado, encaminhando ao TCU, no prazo de trinta dias, comprovante da data de ciência pela interessada, nos termos do art. 4º, § 3º, da Resolução TCU 170/2004.
	11.2.4.	dispense a devolução dos valores indevidamente recebidos de boa-fé até a data da ciência do órgão/entidade Universidade Federal da Bahia, do acórdão que vier a ser proferido, com base no Enunciado 106 da Súmula da Jurisprudência do TCU.
	11.2.5.	emita novo ato, livre da irregularidade ora apontada, em substituição ao ato de Aposentadoria de CACILDA DO NASCIMENTO GAMA, submetendo-o à nova apreciação por este Tribunal, na forma do artigo 260, caput, também do Regimento."
3.	Enfim, por intermédio do Exmo. Sr. Procurador Sérgio Ricardo Costa Caribé, o MPTCU anuiu parcialmente à aludida proposta da unidade técnica, tendo consignado, para tanto, o seu parecer à Peça 7 nos seguintes termos:
	" (...)  Trata-se da apreciação, para fins de registro, de ato concessório de aposentadoria emitido pela Universidade Federal da Bahia. 
	2.	A Unidade Técnica (Sefip) propõe a ilegalidade do referido ato, em razão do pagamento da vantagem pessoal do art. 5º do Decreto 95.689/1988, sem que ela tenha sido absorvida pelos aumentos concedidos à carreira da interessada.
	3.	De fato, a jurisprudência deste Tribunal entende que a vantagem pessoal do art. 5º do Decreto 95.689/1988 deve ser absorvida pelas novas estruturas remuneratórias implantadas após a sua instituição, tendo em vista que tal parcela garantiu na época a apenas a irredutibilidade da remuneração com a implantação do Plano Único de Retribuição de Cargos e Empregos - PUCRE, criado pela Lei 7.596/1987.
	4.	Nesse sentido, pode-se citar os acórdãos 4.428/2014 e 1.708/2015, ambos da Primeira Câmara e relatados pelo Ministro Benjamin Zymler; bem como o Acórdão 2770/2014-TCU-Segunda Câmara, relatado pelo Ministro José Jorge, cuja ementa transcreve-se a seguir:
	PESSOAL. APOSENTADORIA. VANTAGEM PESSOAL DECORRENTE DO ART. 5º DO DECRETO 95.689/88 INDEVIDA. PAGAMENTO PROPORCIONAL DE PROVENTOS INDEVIDO. ATO CONSIDERADO ILEGAL. NEGATIVA DE REGISTRO. DETERMINAÇÕES.
	5.	In casu, contudo, verifica-se no ato que, no âmbito do Mandado de Segurança 43188- 86.2011.4.01.3300, que tramita na Justiça Federal da Bahia, o Sindicato da categoria obteve decisão liminar favorável no sentido de manter o pagamento da referida parcela nos contracheques dos substituídos do impetrante.
	6.	Dessa forma, entende-se que, embora não seja possível suprimir a parcela impugnada, isso não compele este Tribunal a considerar o ato legal, tendo em vista que o princípio da independência das instâncias possibilita que esta Corte de Contas manifeste entendimento diverso daquele declarado pelo Poder Judiciário.
	7.	Nesse sentido, vale lembrar que é firme a jurisprudência de que as decisões judiciais de juízes ou tribunais não podem obrigar esta Corte de Contas a registrar ato de aposentadoria, a exemplo dos acórdãos 1.857/2003, 961/2006, 962/2006 e 963/2006 do Plenário, salvo quando o Tribunal for parte e a determinação for expedida pelo STF, conforme entendeu aquele Pretório Excelso no MS 23.665-DF, o que não se enquadra no caso ora analisado.
	8.	Ante o exposto, este membro do Ministério Público de Contas, em consonância com a Unidade Técnica, entende que o ato de aposentadoria constante dos autos deve ser considerado ilegal e ter seu registro negado.
	9.	Não obstante, a supressão da vantagem pessoal do art. 5º do Decreto 95.689/1988 deve ser realizada somente em caso de decisão desfavorável aos servidores amparados pelo Mandado de Segurança 43188-86.2011.4.01.3300, que tramita na Justiça Federal da Bahia."
É o Relatório.

não há.

Procurador Sergio Ricardo Costa Caribé.

APOSENTADORIA. INDEVIDO PAGAMENTO DA VANTAGEM DECORRENTE DO DECRETO N.º 95.689, DE 1988. AUSÊNCIA DE ABSORÇÃO DA REFERIDA PARCELA PELA SUPERVENIENTE REESTRUTURAÇÃO DO PLANO GERAL DE CARGOS. ILEGALIDADE E NEGATIVA DE REGISTRO. MANUTENÇÃO TEMPORÁRIA DOS PAGAMENTOS EM RESPEITO À DECISÃO JUDICIAL LIMINAR. DETERMINAÇÕES. COMUNICAÇÕES.

APOSENTADORIA (APOS)

Secretaria de Fiscalização de Integridade de Atos e Pagamentos de Pessoal e de Benefícios Sociais (Sefip).

Trata-se de aposentadoria deferida pela Universidade Federal da Bahia sob as seguintes condições:
	Peça
	Beneficiária
	Número de Controle
	Data de Nascimento
	Tipo de Ato e de Aposentadoria
	Vigência
	Enviado ao TCU

	3
	Cacilda do Nascimento Gama
	39713/2019
	15/7/1961
	Inicial - Aposentadoria Voluntária
	13/2/2019
	18/6/2019

2.	Como visto, a referida aposentadoria seria voluntária com os proventos integrais calculados pela última remuneração do correspondente cargo, nos termos do art. 3º da EC n.º 47, de 2005.
3.	De toda sorte, após a análise final do feito, a Sefip pugnou pela ilegalidade do aludido ato diante da indevida percepção da vantagem como "10289 - DECISAO JUDICIAL N TRAN JUG AP"  ante a ausência da necessária absorção pelos subsequentes reajustes ou aumentos deferidos em prol da carreira da beneficiária, contrariando, assim, a jurisprudência firmada pelo TCU a partir, por exemplo, do Acórdão 2770/2014-TCU-Segunda Câmara; ao passo que o o MPTCU teria anuído a essa proposta, acrescentando que o TCU deve deixar de determinar a imediata cessação dos pagamentos inerentes à aludida parcela em virtude da decisão judicial, não transitada em julgado, proferida no âmbito do Mandado de Segurança 43188-86.2011.4.01.3300 em tramitação perante a Justiça Federal da 1ª Região.
4.	O TCU pode incorporar os pareceres da Sefip e do MPTCU a estas razões de decidir.
5.	Bem se vê que subsistiria a indevida percepção da vantagem como "10289 - DECISAO JUDICIAL N TRAN JUG AP" tendente a impedir a pontual redução remuneratória em função da reestruturação da carreira da beneficiária pela Lei n.º 7.596, de 1987, não tendo sido necessariamente absorvida, contudo, pelos subsequentes reajustes ou aumentos deferidos em prol da carreira da aludida beneficiária, e, assim, resultaria no indevido bis in idem.
6.	A determinação, então, para a supressão do correspondente pagamento dessa parcela não caracterizaria o eventual desrespeito à coisa julgada, já que configuraria a mera adequação dos vencimentos ou proventos em face da situação jurídica posterior, destacando, nesse ponto, que os fundamentos para a concessão do provimento jurisdicional teriam sido suprimidos pelas alterações legislativas subsequentes ante a sua inegável eficácia superveniente sobre a cláusula rebus sic stantibus inerente a todas as decisões judiciais em consonância com a jurisprudência fixada pelo TCU a partir, por exemplo, dos Acórdãos 213/2012 e 2.998/2013, da 2ª Câmara, do Acórdão 6739/2010-TCU-Primeira Câmara, e do Acórdão 1857/2003-TCU-Plenário.
7.	Ao conduzir, aliás, a prolação do referido Acórdão 213/2012-TCU-Segunda Câmara, o Ministro-Relator Augusto Nardes apresentou a sua manifestação no sentido de que: "os pagamentos dos percentuais relativos a planos econômicos, a exemplo da denominada URV (3,17%) , não se incorporam aos salários em caráter permanente, pois têm natureza de antecipação salarial, sendo devidos somente até a reposição das perdas salariais havidas no ano anterior, o que ocorre na primeira data-base posterior ao gatilho, conforme o Enunciado nº 322 do Tribunal Superior do Trabalho (TST) ".
8. 	A despeito, pois, de restar configurada a eventual ilegalidade na correspondente parcela como "10289 - DECISAO JUDICIAL N TRAN JUG AP", mas, estando a aludida parcela sob os efeitos de decisão liminar prolatada pela Justiça Federal da 1ª Região no MS 43188-86.2011.4.01.3300, o TCU deve deixar de determinar a imediata cessação dos correspondentes pagamentos. 
9.	De todo modo, como a mencionada decisão judicial tem caráter liminar, o TCU pode enviar a subsequente determinação para que a Universidade Federal da Bahia promova o acompanhamento da decisão judicial final a ser proferida no âmbito do MS 43188-86.2011.4.01.3300, devendo, diante da eventual desconstituição da referida decisão liminar, promover a imediata cessação dos pagamentos inerentes à aludida parcela em sintonia, por exemplo, com os Acórdãos 11.011/2021 e 11.012/2021, da 1ª Câmara.
10.	Diante, enfim, da entrada do aludido ato no TCU há menos de 5 anos, não seria necessária a prévia oitiva da respectiva interessada, estando esse entendimento em plena consonância com a jurisprudência do STF (v.g.: MS-25.116 e MS-25.403) e com a exceção prevista na Súmula Vinculante n.º 3 do STF, além de estar em sintonia com a jurisprudência do TCU (v.g.: Acórdão 587/2011-TCU-Plenário, entre outros) .
11.	O TCU deve assinalar a ilegalidade, portanto, do aludido ato de aposentadoria para lhe negar o respectivo registro, sem prejuízo de determinar que o órgão de origem promova o devido acompanhamento sobre o futuro desfecho do referido MS no âmbito da Justiça Federal da 1ª Região.
Ante o exposto, pugno pela prolação do Acórdão ora submetido a este Colegiado.
TCU, Sala das Sessões, em 7 de junho de 2022.
Ministro-Substituto ANDRÉ LUÍS DE CARVALHO 
Relator